臺灣高等法院民事判決　　　　　　　　　 94年度重再字第5號
再　審原告　丙○○
　　　　　　戊○○
　　　　　　石幕嵩
　　　　　　魏克瑾
　　　　　　乙○○
上　一　人
訴訟代理人　謝家健律師
共　　　同
訴訟代理人　秦玉坤律師
再　審被告　台灣土地銀行股份有限公司
法定代理人　丁○○
訴訟代理人　吳　麒律師
參　加　人　國防部聯合後勤司令部
法定代理人　戴伯特
訴訟代理人　蔡雲璽律師
上列當事人間請求返還土地事件，再審原告對於中華民國 87年9
月29日台灣台北地方法院86年度重訴字第411號、中華民國90年2
月20日本院 88年度重上字第204號確定判決，提起再審，本院於
中華民國94年10月18日言詞辯論終結，判決如下：
    主  文
台灣台北地方法院 86年度重訴字第411號第一審、本院88年度重
上字第204 號第二審確定判決關於不利於再審原告部分及該部分
假執行之宣告暨訴訟費用之裁判均廢棄。
前開廢棄部分，再審被告於第一審之訴及假執行之聲請均駁回。
再審被告應給付再審原告乙○○新台幣 281萬3387元，其中新台
幣163萬8000元自94年2月19 日起至清償日止，按年息18%計算之
利息；其中新台幣51萬2199 元自94年2月19日起至清償日止，按
年息5%計算之利息。
再審及再審前第一、二審及第三審訴訟費用，由再審被告負擔。
因參加所生之訴訟費用，由參加人負擔。
    事實及理由
一、本件再審被告原台灣土地銀行，於民國92年7月1日經經濟部
    核准設立為台灣土地銀行股份有限公司，有再審原告提出之
    公司基本資料查詢表可稽；而參加人國防部聯合後勤司令部
    即為前聯合勤務司令部，亦有國防部 92年決字第131號、93
    年決字第126號訴願決定書可稽，合先敘明。
二、再審原告主張略以：
  (一)再審被告於前訴訟程序主張坐落於台北市○○區○○段 2小
    段98、99、100 等地號三筆土地（下稱系爭土地）上未辦保
    存登記之眷舍（下稱系爭房屋），係經聯勤總部（現為國防
    部聯合後勤司令部）於80年間，以殘值計算讓售予再審原告
    ，無權占有系爭土地，再審被告為系爭土地之所有權人，爰
    訴請再審原告拆除系爭房屋並返還系爭土地，並給付相當租
    金之不當得利及損害金等情，經台灣台北地方法院於 87年9
    月29日86年度重訴字第411號判決：「
  1.被告丙○○應將座落台北市○○區○○段2小段第100地號土
    地上門牌號碼台北市○○區○○街 120巷3弄2號之建物（即
    如附圖所示丁：面積2‧08平方公尺、丁１：面積145‧55平
    方公尺）及雨遮（即如附圖所示丁３：面積 4‧27平方公尺
    ）均予拆除，並將上開建物、雨遮及庭院（即如附圖所示丁
    ２：面積118‧10平方公尺）所座落土地面積共270平方公尺
    均予騰空返還原告。
  2.被告乙○○應將座落台北市○○區○○段2小段第100地號土
    地上門牌號碼台北市○○區○○街 120巷3弄4號之建物（即
    如附圖所示丙：面積 20‧16平方公尺、丙１：面積114‧19
    平方公尺）及雨遮（即如附圖所示丙３：面積 4‧27平方公
    尺）均予拆除，並將上開建物、雨遮及庭院（即如附圖所示
    丙２：面積100‧48平方公尺）所座落之土地面積共 239‧1
    平方公尺均予騰空返還原告。
  3.被告戊○○、甲○○應將座落台北市○○區○○段 2小段第
    99、100地號土地上門牌號碼台北市○○區○○街 120巷3弄
    6號之建物（即如附圖所示乙：面積 14‧90平方公尺、乙１
    ：面積147‧05平方公尺）、天井（即如附圖所示乙：面積2
    ‧95平方公尺）及雨遮（即如附圖所示乙３：面積 4‧27平
    方公尺）均予拆除，並將上開建物、天井、雨遮及庭院（即
    如附圖所示乙２：面積73‧66平方公尺）所座落之土地面積
    共242‧83平方公尺均予騰空返還原告。
  4.被告己○○應將座落台北市○○區○○段2小段第98、99、1
    00地號土地上門牌號碼台北市○○區○○街 120巷3弄8號之
    建物（即如附圖所示甲：面積50‧75平方公尺、甲２：面積
    67‧60平方公尺）及雨遮（即如附圖所示甲３：面積 3‧57
    平方公尺）均予拆除，並將上開建物、雨遮及庭院（即如附
    圖所示甲１：面積 109‧07平方公尺）所座落之土地面積共
    230‧99平方公尺均予騰空返還原告。
  5.被告丙○○應給付原告新台幣4,203,456元、及自86年4月10
    日起至清償日止按年息百分之5計算之利息，並自 86年7月1
    日起至騰空返還土地日止按月給付原告新台幣77,625元。
  6.被告乙○○應給付原告新台幣3,722,391元及86年4月20日起
    至清償日止按年息百分之5計算之利息，並自 86年7月1日起
    至騰空返還土地日止按月給付原告新台幣68,741元。
  7.被告戊○○、甲○○應連帶給付原告新台幣 3,780,462元及
    自86年6月3日起至清償日止按年息百分之 5計算之利息，並
    自86年7月1日起至騰空返還土地日止按月連帶給付原告新台
    幣69,813元。
  8.被告己○○應給付原告新台幣3,596,133元及自86年4月11日
    起至清償日止按年息百分之5計算之利息，並自 86年7月1日
    起至騰空返還土地日止按月給付原告66,409元。
  (二)再審原告就上開判決提起上訴，經本院於 90年2月20日88年
    度重上字第204號判決：『
  1.上訴駁回。
  2.原判決主文第五項「被告丙○○應給付原告新台幣4,203,45
    6元」應更正為「被告丙○○應給付原告新台幣4,253,580元
    」、第六項「被告乙○○應給付原告新台幣 3,722,391元」
    應更正為「被告乙○○應給付原告新台幣 3,766,776元」、
    第七項「被告戊○○、甲○○應連帶給付原告新台幣3,780,
    462 元」應更正為「被告戊○○、甲○○應連帶給付原告新
    台幣 3,825,520元」、第八項「被告己○○應給付原告新台
    幣 3,596,133元」應更正為「被告己○○應給付原告新台幣
    3,639,010元」。』再經最高法院於90年7月12日90年度台上
    字第1215號裁定：「上訴駁回。」確定。
  (三)再審被告據上開確定判決聲請強制執行，拆除系爭房屋，並
    執行再審原告乙○○於台灣銀行基隆分行退休優惠年息百分
    之 18定存之退休金新台幣（下同）163萬8000元及活期儲蓄
    存款51萬2199元。
  (四)原確定判決為再審原告敗訴之判決，無非以系爭房屋經聯勤
    總部奉國防部80、1、20恭慈字第19398號令，核定解除列管
    ，並於 82年1月11日以（82）莒映字第0087號令，依再審原
    告繳納眷舍殘值書，解除列管，並由再審原告立切結書在案
    ，而國軍不動產會計殘值計算移轉予現眷戶，應係買賣之法
    律關係，系爭房屋雖未保存登記，致無法向地政機關辦理所
    有權移轉登記，然系爭房屋為再審原告等所居住，再審原告
    等已受移轉系爭房屋，自有事實上之處分權，則再審被告以
    再審原告等為系爭土地現占有人，請求伊等拆屋還地，自屬
    有據等語，為其主要之依據。
  (五)惟上開行政處分，經聯合後勤司令部於 94年1月12日以阡惠
    字第0940000135號函，將原聯勤總司令部解除眷戶資格及殘
    值讓售之處分撤銷，再審原告恢復眷戶身分，房屋所有權亦
    溯及自始為聯勤總部所有，則再審原告既非房屋所有人或事
    實上處分權人，居住該屋復係因眷戶身分而依法配住，並無
    無權占有可言。前判決認定事實之基礎，業因上揭行政處分
    變更之結果而動搖，依民事訴訟法第496條第1項第11款之規
    定，提起再審之訴。
  (六)聯合後勤司令部 94年1月12日阡惠字第0940000135號函略以
    奉國防部 94年1月4日勁勢字第0940000082號令，丙○○等4
    人恢復原眷戶身分，繳付殘餘價值應退還，前奉國防部80年
    1月2日恭慈字第19398號令撤銷，有聯合後勤司令部94年1
    月12日阡惠字第0940000135號函可稽（見本院卷一第50、51
    頁）再審原告丙○○於94年1月24日、乙○○於94年1月19日
    、戊○○於94年1月19日、魏克瑾於94年1月19日收受聯合後
    勤司令部變更原行政處分之函，有郵局投遞日期證明單可稽
   （見本院卷一第179-182），故於法定期間提起再審之訴。
  (七)再審被告依原確定判決聲請強制執行，並收取再審原告乙○
    ○之存款，其中有優惠存款年息 18％之本金為163萬8000元
    ，自91年11月19日（執行結清翌日）至 94年2月18日提起本
    件再審之訴之日止，共 2年又91日，已受有優惠存款利息之
    損失為66萬3188元，〈（1,638,000x18%x2）+（1,638,000x
    18%÷365x91）=663,188〉；其中活期儲蓄存款本金51萬219
    9元，迄提起再審之訴止，再審原告之損害共為281萬3387元
    （663,188+1,638,000+512,199=2,813,387），又因其中163
    萬8000元係原來以優惠存款年利率百分之18計息者，故此部
    分仍受有迄再審被告清償日止，依年息百分之18計算之利息
    損失，爰依民事訴訟法第505條之1，準用同法第395條第2項
    之規定，請求再審被告返還並賠償再審原告乙○○之損害。
  (八)聲明：
  1.台灣台北地方法院 86年度重訴字第411號及本院88年度重上
    字第 204號確定判決不利再審原告部分及該部分假執行之宣
    告暨前訴訟程序第一、二審及第三審（最高法院90年度台上
    字第1215號）訴訟費用裁定均廢棄。
  2.上開廢棄部分，再審被告在前程序第一審之訴及假執行之聲
    請均駁回。
  3.再審被告應給付再審原告乙○○281萬3387元，其中163萬80
    00元自94年2月19日起至清償日止，按年息18%計算之利息；
    其中51萬2199元自94年2月19日起至清償日止，按年息 5%計
    算之利息等語。
  4.原確定判決第一、二、三審訴訟費用及再審訴訟費用由再審
    被告負擔。
  (九)證據：台灣土地銀行股份有限公司基本資料、國防部 80年1
    月2日（79）恭慈字第 19398號令石鴻權等4戶同意解除列管
    、聯勤總司令部 82年1月11日（82）莒映字第87號令石鴻權
    、章雲凌、乙○○、魏克瑾 4戶眷舍同意解除列管、聯合後
    勤司令部 94年1月12日阡惠字第0940000135號函及國防部94
    年1月4日勁勢字第0940000082號令、郵局掛號投遞日期丙○
    ○94年1月24日投妥、乙○○94年1月19日投妥、戊○○94年
    1月19日投妥、魏克瑾94年1月19日投妥證明單四紙、國軍眷
    設處理辦法、國防部92年決字第131號、93年決字第126號訴
    願決定書、台灣基隆地方法院 91年民執助誠字第313號執行
    命令。
三、再審被告則略以：
  (一)92年11月24日國防部訴誠字第0920000896號函即已確認聯勤
    解除列管命令有重大瑕疵，故行政處分為無效，再審原告應
    即知悉原解除列管命令為無效，惟其遲至94年間方提出再審
    之訴，顯已違反民事訴訟法第 500條再審期間之規定，再審
    之訴顯不合法。即阡惠字第0940000135號函不過為重申訴誠
    字第0920000896號函意旨，自不得以發文在後之阡惠字第09
    40000135號函日期，為計算再審期間之日期。
  (二)原確定判決為對再審原告不利之認定，主因為再審原告並無
    合法占有系爭土地之合法權源，國防部以 94年1月12日阡惠
    字第 0940000135號函，撤銷前（79）恭慈字第19398號函令
    ，對再審原告無權占有之事實亦無任何影響。
  (三)再審原告就占有系爭土地之事實既未否認，而國防部撤銷（
    79）恭慈字第 19398號令函，僅針對建物所有權之部分，就
    再審原告為占有系爭土地，為再審被告行使第 767條請求權
    之適格被告地位，並未有任何改變，再審原告占有系爭土地
    仍未有任何合法權源，國防部前（79）恭慈字第 19398號令
    函亦非原確定判決之「判決基礎」，故縱國防部變更其前行
    政處分，然應非為合法之再審理由。
  (四)縱系爭房屋為聯勤總部配住再審原告，則聯勤總部為間接占
    有人，再審原告為直接占有人，無權占有土地之不當得利應
    向直接占有人請求，詢屬無誤。從而國防部行政處分之變更
    並不影響再審原告占有系爭土地而受有租金利益之事實。縱
    系爭房屋為聯勤總部配住再審原告，再審原告之占有權源乃
    由聯勤總部傳來，而聯勤總部對再審被告而言，並無合法占
    有權源，屬占有連鎖之中斷，再審原告仍為無權占有。
  (五)後勤司令部阡惠字第0940000135號函中之第一點，表明依國
    防部94年1月4日勁勢字第0940000082號令辦理，惟該函主要
    內容為恢復再審原告之原眷戶資格，其行政處分之變更非原
    確定判決之基礎，再審原告之請求顯無理由。聲明：再審原
    告之訴駁回等語，資為抗辯。
  (六)證據：最高法院90年度台上字第2217號民事判決。
四、參加人則略以：
  (一)本件參加訴訟雖由再審原告為告知訴訟聲請，但如再審被告
    敗訴，與參加人有法律上之利害關係，故參加人為再審被告
    而參加訴訟。
  (二)92年11月24日國防部訴誠字第0920000896號訴願決定，即已
    確認聯勤解除列管命令有重大瑕疵，故行政處分為無效。
  (三)無效之行政處分，自始不生原處分內容之效力，不待參加人
    為撤銷原處分之決定。縱使聯合後勤司令部於 94年1月12日
    以阡惠字第0940000135號函，使用撤銷字眼，亦僅生確認再
    審原告眷戶身分關係存在之效力。不生變更前聯勤總司令部
    82莒映字第0087號令之效力等語。
  (四)再審原告應自收受92年11月24日訴誠字第0920000896號訴願
    決定書之日起，計算提起再審之期間，且已逾30日之不變期
    間。
五、本院依職權調閱台灣台北地方法院 86重訴字第411號、本院
    88年度重上字第204號第二審及最高法院90年度台上字第121
    5號民事卷。
六、本件再審原告起訴主張，其等原經前聯勤總司令部配住坐落
    於再審被告所有系爭土地之系爭房屋。嗣經前聯勤總司令部
    於80年間，就系爭房屋以殘值計算方式讓售予再審原告，並
    由再審原告向再審被告洽商續租系爭土地事宜，但為再審被
    告所拒，並以再審原告無權占有為詞，訴請再審原告拆屋還
    地及返還不當得利，經第一、二審判決再審原告敗訴，及第
    三審裁定駁回再審原告之上訴確定。惟前聯勤總司令部就系
    爭房屋以殘值計算方式讓售予再審原告，係以再審被告同意
    續租系爭土地為條件，否則，再審被告如不同意續租，再審
    原告便成為無權占有他人土地之違法行為，自非前聯勤總司
    令部以殘值計算方式讓售系爭房屋，以達無權占有再審被告
    系爭土地之本意。本件再審被告既不同意再審原告續租系爭
    土地，並訴請再審原告拆屋還地等，前聯勤總司令部以殘值
    計算方式將系爭房屋讓售再審原告，便與原意相違，再審原
    告乃一再請求撤銷就系爭房屋以殘值計算讓售予再審原告之
    處分，並請求恢復再審原告之眷戶身分，但為參加人所不准
    ，經再審原告提起訴願，承國防部訴願委員會決定，將原處
    分撤銷，命原處分機關即參加人另為適法之處分。參加人國
    防部聯合後勤司令部乃於94年1月12日以阡惠字第094000013
    5號函，以奉國防部 94年1月4日勁勢字第0940000082號令，
    准將再審原告丙○○等恢復原眷戶身分，並退還再審原告所
    繳付殘餘價值之款項，再審原告乃於再審法定期間內，提起
    本件再審等語。有再審原告所提出再審被告公司基本資料（
    見本院卷一第3頁）、國防部80年1月2日（79）恭慈字第193
    98號令（見本院卷一第4頁）、聯勤總司令部82年1月11日（
    82）莒映字第 87號令（見本院卷一第5頁）、聯合後勤司令
    部94年1月12日阡惠字第 0940000135號函及國防部94年1月4
    日勁勢字第0940000082號令（見本院卷一第50、51頁）、丙
    ○○94年1月24日投妥、乙○○94年1月19日投妥、戊○○94
    年1月19日投妥、魏克瑾94年1月19日投妥郵局掛號投遞日期
    證明單（見本院卷一第 179-182）、國軍眷設處理辦法（見
    本院卷一第179頁）、國防部訴願委員會92年決字第131號、
    93年決字第126號決定書（見本院卷一第110-121頁）、台灣
    基隆地方法院 91年民執助誠字第313號執行命令（見本院卷
    一第195頁）、系爭土地謄本（見本院卷一第201-203頁）、
    聯勤總司令部向再審被告借用土地土地借用契約（石見本院
    卷一第204-206頁）、再審被告62年1月17日總財字第0449號
    函（見本院卷一第207頁）、聯合後勤司令部77馴甲字第034
    2號函附會議記錄（見本院卷一第208-212頁）、聯合後勤司
    令部莒映字第0425號函國防部 79恭慈字第19398令（見本院
    卷一第 213-216頁）、丙○○、石鴻權眷舍居住證（見本院
    卷一第218、221頁）、聯勤總司令部 82年1月11日（82）莒
    映字第 87號令石鴻權、章雲凌、乙○○、魏克瑾4戶眷舍同
    意解除列管（見本院卷一第223頁）、台灣銀行基隆分行000
    00000001號函、94基隆營業字第 09400039211號函（見本院
    卷一第224頁、第245頁）可稽，並經本院依職棒調閱台灣台
    北地方法院86重訴字第411號、本院88年度重上字第204號第
    二審及最高法院90年度台上字第1215號民事卷，查證明確，
    堪信再審原告之主張為真實。
七、按民事訴訟法第496條第1項第11款規定：為判決基礎之民事
    、刑事或行政訴訟判決及其他裁判，或行政處分，依其後之
    確定裁判或行政處分已變更者，係指確定之本案判決以他訴
    訟之民事、刑事或行政訴訟判決及其他裁判，或行政處分為
    裁判基礎，而該民事、刑事或行政訴訟判決或其他裁判，或
    行政處分，已因其後之確定裁判或行政處分而有所變更，結
    果使原確定判決之基礎發生動搖者而言。又，再審之訴應於
    三十日之不變期間內提起，前項期間自判決確定時起算，但
    再審之理由發生或知悉在後者，均自知悉時起算，民事訴訟
    法第 500條第1項及第2項前段定有明文。是提起再審之訴之
    原告，如主張其再審理由知悉在後者，應就所主張之事實負
    舉證之責任。本件再審被告辯稱再審原告提起再審之訴，已
    逾法定30日不變期間，且再審被告於原確定判決係主張再審
    原告無權占有及不當得利之法律關係，請求拆屋還地及損害
    賠償，與行政處分是否變更無關云云，是本件應審酌者為：
    (一)本件再審之訴是否已逾再審期間？(二)原確定判決是否以前
    國防部聯合勤務總司令部 82年1月11日以莒映字第0087號
    之行政處分為判決之基礎？(三)國防部聯合後勤司令部94 年1
    月12日阡惠字第0940000135號函之行政處分，是否已變更前
    開行政處分？並足以使原確定判決之基礎發生動搖？茲分述
    於次：
  (一)是否已逾再審期間：
  1.再審被告及參加人抗辯92年11月24日國防部訴誠字第092000
    0896號函，已確認聯勤總司令部解除列管命令有重大瑕疵，
    故行政處分為無效，再審原告應即知悉原解除列管命令為無
    效，惟其遲至94年間方提出再審之訴，顯已違反民事訴訟法
    第500條再審期間之規定云云。
  2.再審原告則主張再審期間應自其收到國防部聯合後勤司令部
    94年1月12日阡惠字第 0940000135號函之次日，起算再審期
    間，再審原告丙○○於94年1月24日、乙○○於94年1月19日
    、戊○○於94年1月19日、魏克瑾於94年1月19日收受聯合後
    勤司令部上開變更原行政處分之函，則其等於民國 94年2月
    18日，提起本件再審之訴，並未逾期等語。
  3.查92年11月24日訴誠字第0920000896號函，係國防部訴願委
    員會檢送再審原告訴願決定書（92年決字第 131號），有國
    防部訴願委員會92年11月24日訴誠字第0920000896號函，及
    該會92年決字第131號訴願決定書可稽（見本院卷一第110-1
    16頁）。而該訴願決定書之主文記載：「原處分撤銷，由原
    處分機關於收受決定書之次日起二個月內，另為適法之處分
    。」故訴願決定書雖將原處分撤銷，但原處分並未變更，尚
    待原處分機關為適法之處分，再審原告自不能據此提起再審
    之訴。嗣國防部於94年1月4日勁勢字第1940000082號令略以
    ：有關（再審原告）丙○○、石鴻權（歿）、乙○○、魏克
    瑾等四員眷舍事件，渠等原所居房舍為土地銀行申請強制執
    行拆除前仍為貴部列管眷舍，其原眷戶資格及權益應予恢復
    ；81年間渠等所繳付之殘值價款，請儘速辦理退庫及退還當
    事人等語。參加人聯合後勤司令部奉國防部上開令，乃於94
    年1月12日阡惠字第 0940000135號函，通知再審原告略以：
    台端（指再審原告）原配住眷舍，前奉國防部80年1月2日
    恭茲字第 19398號令核定解除原眷戶資格及眷舍以殘值計轉
    在案，依據國防部訴願委員會92年11月24日訴誠字第092000
    0896號函，及 93年9月24日訴誠字第0930000655號函，予以
    撤銷，原行政處分同時作廢。台端（指再審原告）原居住房
    舍為土地所有人（台灣土地銀行股份有限公司）聲請強制執
    行拆除前，仍為本部列管眷舍，其原眷戶（指再審原告）資
    格恢復，並81年間所繳付房屋殘值價款，請協調當事人提供
    中國農民銀行帳戶，憑辦退款事宜等語。有國防部於 94年1
    月4日勁勢字第1940000082號令，及聯合後勤司令部94年1月
    12日阡惠字第0940000135號函可稽，自應以再審原告收受聯
    合後勤司令部 94年1月12日阡惠字第0940000135號函致再審
    原告之行政處分為知悉之時，而再審原告丙○○於 94年1月
    24日、乙○○於94年1月19日、戊○○於94年1月19日、魏克
    瑾於 94年1月19日收受上開行政處分，有郵局掛號投遞日期
    證明單可稽（見本院卷一第 179-182），而再審原告於民國
    94年2月18日，提起本件再審之訴，亦有本院總收文字第014
    34收狀戳可稽（見本院卷一第 1頁），再審原告主張其提起
    本件再審之訴，並未逾再審期間，核屬可取。再審被告及參
    加人之抗辯，即無可採。
  (二)原確定判決是否以前國防部聯合勤務總司令部 82年1月11日
    莒映字第0087號之行政處分為判決之基礎：
  1.再審被告辯稱其原確定判決係主張再審原告無權占有其系爭
    土地，請求拆屋還地及損害賠償，依實務之見解，應以現占
    有人為被告，與前國防部聯合勤務總司令部 82年1月11日
    莒映字第0087號之行政處分無關云云。
  2.再審原告則主張，若非前國防部聯合勤務總司令部82年1月1
    1 日莒映字第0087號之行政處分，解除再審原告之眷戶身
    分，並以殘值計算方式，將系爭房屋點交再審原告，系爭房
    屋於強制執行拆除前，仍為前國防部聯合勤務總司令部列管
    眷舍，再審原告則為配住之眷戶，縱使再審原告占有使用，
    再審被告亦不得以再審原告為對造，請求拆屋還地及損害賠
    償，是前國防部聯合勤務總司令部 82年1月11日莒映字第
    0087號之行政處分，係原確定判決認定再審原告為無權占有
    及不當得利之關鍵等語。
  3.按當事人適格，係指當事人就具體特定之訴訟，得以自己之
    名義為原告或被告，而受為訴訟標的法律關係之本案判決之
    資格而言。故在給付之訴，若原告主張其為訴訟標的法律關
    係之權利主體，他造為訴訟標的法律關係之義務主體，其當
    事人即為適格。至原告是否確為權利人，被告是否確為義務
    人，乃為訴訟標的法律關係之要件是否具備，即訴訟實體上
    有無理由之問題，並非當事人適格之欠缺。本件再審被告於
    原確定判決主張伊為系爭土地所有人，再審原告無權占有其
    土地而起訴，請求再審原告返還系爭土地及不當得利，核諸
    首揭說明，係屬當事人適格問題；至於再審原告是否有無權
    占有及不當得利情事，乃為訴訟標的法律關係之要件是否具
    備，即訴訟實體有無理由問題，再審被告未將兩者加以區別
    ，即以其於原確定判決所主張之法律關係，認作判決之基礎
    ，自非可取。
  4.本院原確定判決理由略以：系爭眷舍經聯勤總部奉國防部80
    、1、20恭慈字第19398號令，核定解除列管，並於82年1月1
    1日以莒映字第 0087號令，依再審原告（即現住戶）意願
    繳納眷舍殘值書，解除列管，並由再審原告立切結書在案，
    有再審原告等所書立之切結書、國防部 80、1、20恭慈字第
    19398號令函、聯勤總部82年1月11日以莒映字第0087號令
    函在卷（見本院確定判決原審卷一第 74至79頁、81頁、184
    至 188頁、213至216頁），而衡之國軍不動產會計殘值計算
    移轉予現眷戶，應係買賣之法律關係，從而系爭眷舍雖未經
    保存登記，致再審原告等無法向地政機關辦理所有權移轉登
    記，然系爭眷舍現為再審原告等所居住，為其等所不爭執，
    足見再審原告等已受移轉系爭房屋，其就系爭房屋自有事實
    上之處分權，則再審被告以再審原告等為系爭土地現占有人
    ，請求伊等拆屋還地，自屬有據等語（本院原確定判決理由
    七之(二)參照）。是原確定判決認定再審原告為系爭房屋之所
    有人，有事實上之處分權，為系爭土地無權現占有人，係以
    國防部80、1、20恭慈字第19398號令，及前聯合勤務總司令
    部 82年1月11日以莒映字第0087號令，為其認定及判決之
    基礎，灼然可見，再審被告之抗辯，核無可取。
  (三)國防部聯合後勤司令部 94年1月12日阡惠字第0940000135號
    函是否已變更前開行政處分，並足以使原確定判決之基礎發
    生動搖：
  1.再審被告辯稱其於原確定判決主張本於無權占有及不當得利
    之法律關係，請求拆屋還地及損害賠償，雖國防部聯合後勤
    司令部 94年1月12日阡惠字第0940000135號函，准恢復再審
    原告眷戶身分，亦不足以動搖原確定判決云云。
  2.再審原告則主張，國防部聯合後勤司令部 94年1月12日阡惠
    字第0940000135號函，改變再審原告眷戶之身分，並將再審
    被告聲請強制執行前再審原告所配住之系爭房屋，仍列為其
    列管之眷舍，則就系爭房屋言，再審原告非所有人，亦無事
    實上之處分權，對系爭土地亦非再審原告所無權占有，故國
    防部聯合後勤司令部 94年1月12日阡惠字第0940000135號函
    ，已變更原處分，改變再審原告眷戶之身分，自足以動搖原
    確定判決所認定之事實等語。
  3.查國防部於 94年1月4日勁勢字第1940000082 號令略以：有
    關（再審原告）丙○○、石鴻權（歿）、乙○○、魏克瑾等
    四員眷舍事件，渠等原所居房舍為土地銀行申請強制執行拆
    除前仍為貴部列管眷舍，其原眷戶資格及權益應予恢復；81
    年間渠等所繳付之殘值價款，請儘速辦理退庫及退還當事人
    。參加人聯合後勤司令部奉國防部上開令，乃於 94年1月12
    日阡惠字第0940000135號函，通知再審原告略以：台端（指
    再審原告）原配住眷舍，前奉國防部80年1月2日恭茲字第
    19398 號令核定解除原眷戶資格及眷舍以殘值計轉在案，依
    據國防部訴願委員會92年11月24日訴誠字第0920000896號函
    ，及 93年9月24日訴誠字第0930000655號函，予以撤銷，原
    行政處分同時作廢。台端（指再審原告）原居住房舍為土地
    所有人（台灣土地銀行股份有限公司）聲請強制執行拆除前
    ，仍為本部列管眷舍，其原眷戶（指再審原告）資格恢復，
    並81年間所繳付房屋殘值價款，請協調當事人提供中國農民
    銀行帳戶，憑辦退款事宜等語。有國防部於94年1月4日勁勢
    字第 1940000082號令，及聯合後勤司令部94年1月12日阡惠
    字第 0940000135號函可稽。是則，國防部80、1、20恭慈字
    第19398號令，及前聯合勤務總司令部82年1月11日以莒映
    字第0087號令所為之行政處分，業因國防部於94年1月4日勁
    勢字第1940000082號令，及聯合後勤司令部94年1月12 日阡
    惠字第0940000135號函而變更，並足以動搖原確定判決，至
    為明顯。
  (四)參加人雖辯稱：國防部80、1、20恭慈字第19398號令，及前
    聯合勤務總司令部 82年1月11日以莒映字第0087號令，業
    經國防部訴願委員會92年決字第131號、93年決字第126號訴
    願決定書，認定其為之行政處分違法無效，是該行政處分自
    始、當然、絕對的無效，不生變更原行政處分問題云云。惟
    按原告以私權侵害為理由，對於行政官署提起除去侵害或損
    害賠償之訴者，既為私法上之法律關係，縱被告以基於行政
    處分，不負民事上之責任為抗辯，亦不得謂其事件非民事事
    件，此際法院應就被告主張之行政處分是否存在，有無效力
    而為審究，如其處分確係有效存在，雖內容有不當或違法，
    而在上級官署未依訴願程序撤銷以前，司法機關固亦不能否
    認其效力（最高法院 52年台上字第694號判例參照）。又，
    行政處分若因欠缺法律上之要件而無效時，其外形上之事實
    既經成立則應受有效之推定，須由當事人依法提起訴願或行
    政訴訟經訴願官署或行政法院撤銷其效力，方不能繼續存在
    （最高行政法院23年判字第61號判例參照）。且上開行政處
    分業經撤銷並變更原行政處分，恢復再審原告眷戶之身分，
    拆除前之系爭房屋（眷舍），亦改為參加人列管之眷舍，有
    如前述，參加人之抗辯，即非可取。
八、按民法第 767條所謂無權占有，係指於所有人行使請求權時
    ，無正當之權利而占有其物，或雖有占有之權利而其權利已
    歸消滅而言。再依不當得利之法則請求返還不當得利，以無
    法律上之原因而受利益，致他人受有損害為其要件，故其得
    請求返還之範圍，應以對方所受之利益為度，非以請求人所
    受損害若干為準。本件依據變更後之行政處分，足以動搖原
    確定判決，有如前述，換言之，再審原告已非系爭房屋之所
    有人，亦無事實上之處分權，而其居住系爭房屋，係本於與
    參加人之使用借貸（眷舍）關係，自不生無權占有及不當得
    利之問題。是本件因原行政處分之變更，使再審原告身分為
    之改變，原確定判決所認定之事實，即失所依據，從而，再
    審被告於原確定判決主張再審原告無權占有及不當得利之事
    實，即非有據，其請求再審原告拆屋還地及返還不當得利，
    為無理由，應予駁回。原第一審確定判決依據變更前之行政
    處分，為再審原告敗訴之判決及命其負擔訴訟費用部分，自
    有未洽；本院第二審確定判決除為更正命再審原告應給付之
    金額外，仍予維持，並命再審原告負擔上訴之訴訟費用，亦
    有未合。再審原告就其敗訴部分，指摘原第一、二審確定判
    決不當，求為廢棄改判，為有理由。本院爰將原確定判決不
    利於再審原告部分，及該部分假執行之宣告暨訴訟費用之裁
    判廢棄，改判如主文第二項所示。
九、次按法院廢棄或變更宣告假執行之本案判決者，應依被告之
    聲明，將其因假執行或因免假執行所為給付及所受損害，於
    判決內命原告返還及賠償，被告未聲明者，應告以得為聲明
    。民事訴訟法第395條第2項，定有明文。又，上開規定於再
    審之訴準用之，同法第 505-1條，亦有規定。本件再審被告
    依據原確定判決，聲請強制執行，收取再審原告乙○○之存
    款215萬0199元，其中有優惠存款年息18％之本金為163萬80
    00元，自91年11月19日（執行結清翌日）至 94年2月18日提
    起本件再審之訴之日止，共 2年又91日，已受有優惠存款利
    息之損失為66萬3188元，〈（1,638,000x18%x2）+（1,638,
    000x18%÷365x91）= 663,188〉；其中活期儲蓄存款本金51
    萬2199元，並於91年11月18日依執行法院移轉執行命令結清
    ，有台灣銀行基隆分行94年7月4日基隆營字第0940 0039211
    號函、台灣基隆地方法院 91年民執助誠字第313號執行命令
    可稽（見本院卷一第195、245頁）。從而，再審原告乙○○
    請求再審被告應給付281萬3387元（663,188+1,638,000+512
    ,199 =2,813,387），及其中163萬8000元依原來優惠存款年
    利率百分之18計息；其餘活期存款 51萬2199元自94年2月19
    日起，按法定利率計算遲延利息，自屬有據。
十、綜上所述，再審原告之主張為可採，再審被告及參加人之抗
    辯，均無可取。從而，再審原告基於民事訴訟法第 496條第
    1項第11款，第395條第2項、第505-1條之規定，請求將民國
    87年9月29日台灣台北地方法院86重訴字第411號第一審、民
    國90年2月20日本院88年度重上字第204號第二審確定判決關
    於不利於再審原告部分及該部分假執行之宣告暨訴訟費用之
    裁判廢棄。前開廢棄部分，再審被告於第一審之訴及假執行
    之聲請均駁回。再審被告應給付再審原告乙○○新台幣 281
    萬3387元，其中新台幣163萬8000元並自94年2月19日起至清
    償日止，按年息18%計算之利息；其中新台幣 51萬2199元自
    94年2月19日起至清償日止，按年息 5%計算之利息，為有理
    由，應予准許。
據上論結，本件再審之訴為有理由，依民事訴訟法第505條、第4
49條第1項、第78條、第86條第1項前段，判決如主文。
中　　華　　民　　國　　94　　年　　11　　月　　1 　　日
                  民事第九庭  審判長法　官  吳景源
　　　　　　　　      　　　    　　法　官  鄭威莉
　　　　　　　　      　　　　    　法　官  連正義
正本係照原本作成。
如不服本判決，應於收受送達後20日內向本院提出上訴書狀，其
未表明上訴理由者，應於提出上訴後20日內向本院補提理由書狀
（均須按他造當事人之人數附繕本）上訴時應提出委任律師或具
有律師資格之人之委任狀；委任有律師資格者，另應附具律師資
格證書及釋明委任人與受任人有民事訴訟法第466條之一第一項
但書或第二項（詳附註）所定關係之釋明文書影本。
中　　華　　民　　國　　94　　年　　11　　月　　2 　　日
　　　　　　　　　　　　　　　　　　書記官  張永中
附註：
民事訴訟法第四百六十六條之一（第一項、第二項）：
對於第二審判決上訴，上訴人應委任律師為訴訟代理人。但上訴
人或其他法定代理人具有律師資格者，不在此限。
上訴人之配偶、三親等內之血親、二親等內之姻親，或上訴人為
法人、中央或地方機關時，其所屬專任人員具有律師資格並經法
院認為適當者，亦得為第三審訴訟代理人。
